臺灣高等法院花蓮分院刑事判決　　　　100年度上訴字第181號
上　訴　人
即　被　告　杜政遠
上列上訴人因行使偽造文書等案件，不服臺灣花蓮地方法院中華
民國100年5月25日100年度訴字第92號第一審判決（起訴案號：
臺灣花蓮地方法院檢察署99年度偵字第994、995號），提起上訴
，本院判決如下：
    主  文
原判決關於杜政遠部分撤銷。
杜政遠共同行使偽造公文書，足以生損害於公眾及他人，處有期
徒刑二年。偽造之97年11月27日臺北地檢署監管科裁決收據上偽
造之「臺灣臺北地方法院檢察署印」公印文一枚、「張國勳」署
押一枚，均沒收之。
    事  實
一、杜政遠於民國97年10月間與陳國旺（業經原審判處有期徒刑
    2年確定）、劉濬豪（亦經原審另案判處有期徒刑1年8月確
    定）加入由不詳姓名成年男子所組成之詐欺集團。該詐欺集
    團在中國大陸地區之成員於97年10月24日以電話向姥方金美
    詐稱其涉嫌違反洗錢防制法，須領出款項作為監管之用，致
    姥方金美陷於錯誤，將現金新臺幣（下同）430萬元交給陳
    國旺（此部分杜政遠未參與）。嗣該詐欺集團成員再以電話
    聯繫姥方金美，要求其將現金180萬元交付監管，姥方金美
    亦信以為真，該詐欺集團成員隨通知陳國旺上情，陳國旺即
    於同年11月27日指派杜政遠、劉濬豪參與。杜政遠即與陳國
    旺、劉濬豪及詐欺集團成員，共同意圖為自己不法所有，基
    於僭行公務員職權、行使偽造公文書、詐欺取財之犯意聯絡
    ，與劉濬豪各開一輛車，一同前往臺中縣烏日鄉○○路之老
    人養設中心附近，由杜政遠擔任二線在旁把風，並監督擔任
    一線之劉濬豪；劉濬豪則先至附近便利商店，拿取詐欺集團
    成員自大陸傳真過來之「臺北地檢署監管科裁決收據」公文
    書（案號：97年度金字第0098613號，申請日期為97年11月
    27日；其上已蓋有偽造之「臺灣臺北地方法院檢察署印」公
    印文1枚），而後在收據上偽簽「張國勳」署名1枚，隨即至
    該老人養設中心前，向姥方金美謊稱其係臺北地檢署之公務
    員「張國勳」，冒充臺北地檢署之公務員而僭行財產扣押之
    職權，致姥方金美陷於錯誤，將現金180萬元交給劉濬豪，
    劉濬豪即將上開偽造之公文書交給姥方金美收執而行使之，
    足以生損害於臺北地檢署、張國勳及其等職務行使之正確性
    、司法之公正性等。劉濬豪詐得前開款項後，即將180萬元
    交給二線杜政遠，並取得報酬約3萬元。嗣姥方金美發現受
    騙而報警處理，經警於上開偽造之公文書收據上採得指紋數
    枚送鑑比對後，發現與陳國旺、劉濬豪建檔之指紋相符，而
    查悉上情。
二、案經姥方金美訴由臺中縣警察局烏日分局報告臺灣臺中地方
    法院檢察署檢察官呈請臺灣高等法院檢察署檢察長函轉臺灣
    臺東地方法院檢察署，再由臺灣臺東地方法院檢察署呈請臺
    灣高等法院花蓮分院檢察署檢察長函轉臺灣花蓮地方法院檢
    察署檢察官偵查起訴。
    理  由
壹、證據能力方面
一、程序部分：按被告以外之人於審判外之陳述，經當事人於審
    判程序同意作為證據，法院審酌該言詞陳述或書面陳述作成
    時之情況，認為適當者，亦得為證據。當事人、代理人或辯
    護人於法院調查證據時，知有第159條第1項不得為證據之情
    形，而未於言詞辯論終結前聲明異議者，視為有前項之同意
    ，刑事訴訟法第159條之5定有明文。查被告杜政遠對於證人
    姥方金美於警詢時之陳述，於本院表示沒有意見，迄本案言
    詞辯論終結前亦未聲明異議，本院審酌姥方金美於警詢時之
    陳述並無不當之情形，依法應認有證據能力。
二、又按被告以外之人於偵查中向檢察官所為之陳述，除顯有不
    可信之情況者外，得為證據，刑事訴訟法第159條之1第2項
    定有明文。查證人劉濬豪於98年11月18日及99年11月23日偵
    查中之陳述，係以證人之身分供前具結所為之證述，並無任
    何事證足認有違法取供或其他不法之情事，自得作為證據。
三、又本判決所引用之文書證據，被告杜政遠並未主張排除證據
    能力，迄本院言詞辯論終結前亦未表示異議，依法均得作為
    證據。
貳、認定事實所憑之證據及理由
一、姥方金美於上開時地，因受詐欺集團以電話詐稱其涉嫌違反
    洗錢防制法，須領出款項作為監管之用，致陷於錯誤，而交
    付180萬元給劉濬豪之事實，業據證人姥方金美於警詢時供
    述明確，核與劉濬豪於偵查、原審及本院證述之情節相符，
    並有偽造申請日期為97年11月27日之「臺北地檢署監管科裁
    決收據」（其上有偽造之「張國勳」簽名及「臺灣臺北地方
    法院檢察署印」公印文各1枚）公文書影本、臺中縣警察局
    烏日分局指認犯罪嫌疑人紀錄表及內政部警政署刑事警察局
    98年1月15日刑紋字第0970194205號鑑驗書等影本附案可稽
    。
二、訊據被告杜政遠矢口否認上開犯行，辯稱：我雖有於97年11
    月底跟劉濬豪說明犯案的流程及內容，但沒有在97年11月底
    在台中烏日與劉濬豪搭配詐騙姥方金美180萬元，我是到12
    月被抓那次，才和劉濬豪搭配詐騙；劉濬豪在偵查中說監管
    科的收據是我拿給他的，為什麼收據上面沒有我的指紋；劉
    濬豪所以指證是我拿收據給他，由他去交給被害人，是因為
    劉濬豪與陳國旺有債務糾紛，他誤認我與陳國旺是一夥的，
    所以故意咬我。有必要的話，請求對我、陳國旺、劉濬豪進
    行測謊云云。
三、經查：
（一）證人劉濬豪於98年11月18日檢察官偵訊時已明確供稱：「
      （97年11月27日有無去臺中烏日向被害人拿取180萬元之
      詐騙金額？）有。」「（當時二線是何人？）阿明。」「
      （阿明是不是於前案審判中名為杜政遠之被告？）是。是
      我上次於被告杜政遠等人涉嫌詐欺、偽造文書案件進行審
      判視訊庭時所指認的人。」「（你跟被害人取款後，後來
      是否有看到阿明這個人？）我取款完後就看到阿明。」等
      語（見98年度偵字第1398號卷第12-14頁）。於99年11 月
      23日檢察官偵訊時亦供稱：「（本案你參與部分是否是最
      後一次？）我參與的是11月27日那次，那是我第一件案子
      。」「（當天跟你去的有誰？）杜政遠，他負責監視被害
      人及我，開車是他一台車，我開一台車。」「（陳國旺有
      沒有去？）他沒有，他都負責與杜政遠聯絡。」「（你這
      次犯案後，有無再集合？）領到錢後，就將錢交給杜政遠
      ，杜政遠把我應得部分交給我，他把錢交給誰我不知道。
      」「（張國勳是你假冒台北地檢監管科科員的名字？）是
      。」等語（見99年度偵字第995號卷第62、63頁）。復於
      本院審理時證稱：「（被告問：陳國旺證稱，本案是他單
      獨指示你去取款，此話是不是真的？）不是。」等語。
（二）證人陳國旺於檢察官98年12月9日偵訊時亦已清楚供稱：
      「（監管科收據是否你給的？）有被害的對象之後，一線
      的打電話去跟大陸的人講便利商店的傳真號碼，大陸的再
      把監管科的收據傳真到便利商店的傳真機。」「（當時一
      線是不是杜政遠？）一線是劉濬豪，二線是杜政遠。」等
      語（見98年度偵字第1398號偵查卷第26頁）。復於本院證
      稱：「（被告問：你在本件詐欺案件，是擔任何種職務？
      ）算車手頭，我負責拉人進來，並分配被告在內的一、二
      線的工作，一線是負責收錢，二線是負責盯被害人。」等
      語明確。
（三）綜合證人劉濬豪、陳國旺之陳述，可知於97年11月27日當
      天前往臺中縣烏日鄉○○路之老人養設中心附近，向被害
      人詐騙姥方金美180萬元時，被告杜政遠確實在現場擔任
      二線在旁把風，並監督擔任一線之劉濬豪。復參以該詐欺
      集團向被害人詐騙款項時，除指派「一線」人員到場收款
      外，同時指派「二線」人員負責把風及監督「一線」收款
      之人，而劉濬豪加入詐欺集團後之第一次犯行即是97年11
      月27日向姥方金美收取詐騙款項180萬元，則其詐騙之手
      法、技巧，難免生疏，且亦尚未與該詐欺集團建立信任關
      係，若僅由劉濬豪獨自一人前往，而無他人在旁把風、監
      督，非必能確保收款順利或防止劉濬豪黑吃黑，是證人劉
      濬豪、陳國旺所為杜政遠於本件詐騙案擔任二線角色之陳
      述，與常情不悖，要屬可信。
（四）證人陳國旺雖於原審審理時改稱：97年11月27日向姥方金
      美詐騙180萬元的案子，是伊指派劉濬豪去的，杜政遠沒
      有和劉濬豪一起去，劉濬豪後來拿到的180萬元是交給伊
      云云（見原審卷第164、165頁）；於本院亦改稱：杜政遠
      有涉及的案件，只有之前在台中犯的，杜政遠並沒有涉及
      180萬元這條，本案伊只指派劉濬豪1人前去取款，劉濬豪
      親自將詐騙所得之款項交給伊云云。惟此與其先前之陳述
      不同，且與劉濬豪之證述亦不相符，更與一般詐欺集團詐
      騙取款通常皆有二線把風及監督之行為模式不符，足認陳
      國旺翻異前供無非迴護杜政遠，不足採信。
（五）臺北地檢署監管科裁決收據經送鑑定比對後，雖未發現杜
      政遠之指紋，杜政遠因而抗辯其未參與本案之詐騙云云。
      惟證人陳國旺於本院已供稱：「我們平常詐騙的方式，都
      是由一線打電話給大陸的集團份子，告訴他們便利商店的
      傳真號碼，大陸那邊就會傳真收據或是傳票之類的到便利
      商店來，一線拿到傳真之後，再去跟被害人詐騙。這件也
      是劉濬豪去便利商店拿收據，所以不會有被告的指紋。」
      等語，而被告係擔任第二線角色，並不負責接收詐騙集團
      成員從大陸傳真過來之收據，自不能因收據經鑑定結果並
      無被告之指紋，遽為被告有利之認定。而證人劉濬豪所述
      是杜政遠將台北地檢監管科收據交付給伊一節，亦因收據
      經鑑定結果並無被告之指紋，而無法證實，本院因不認定
      臺北地檢署監管科裁決收據係由被告交給劉濬豪，惟仍不
      影響被告確有參與本案詐騙之事實。
（六）被告雖又辯稱劉濬豪所以指證是伊拿收據給他，由他去交
      給被害人，是因為劉濬豪與陳國旺有債務糾紛，他誤認伊
      與陳國旺是一夥的，所以故意咬伊云云。惟證人劉濬豪於
      本院就被告所問：「你是不是認為我是前往你家要債的同
      夥，才拖我下水誣陷我涉入本案？」已回稱「不知道。」
      而證人陳國旺於本院亦證陳伊沒有於劉濬豪收押期間，前
      往劉濬豪家中，向他家人逼迫要債，並使其家人受到傷害
      ，劉濬豪亦非伊之同夥，只是伊的下線而已。則被告所辯
      劉濬豪故意咬伊云云，亦未獲證實，無從採信。
（七）再被告杜政遠於偵查、原審及本院審理時均陳稱伊有跟劉
      濬豪說明犯案的流程是如何等語，復於本案現場在旁把風
      、監視一線，足見其與陳國旺、劉濬豪及所屬詐欺集團成
      員相互間，就詐騙姥方金美之行為，具有相互利用之合同
      意思，確有犯意聯絡及行為分擔。本案事證明確，被告所
      辯，無非卸責之詞，不可採信，犯行堪以認定。其請求將
      臺北地檢署監管科裁決收據再送指紋鑑定，及對伊及陳國
      旺、劉濬豪進行測謊，已無必要。
參、論罪科刑
一、按所謂文書，乃以文字或符號為一定之意思表示，具有存續
    性，以為法律上或社會生活上重要事項之證明者而言，故不
    論係影本或原本，若有上述文書之性質，均屬文書之範疇；
    次按刑法上所稱之公文書，係指公務員職務上製作之文書，
    若由形式上觀察文書之製作人為公務員且文書之內容係就公
    務員職務上之事項所製作，即使該偽造之公文書上所載製作
    名義機關不存在或該文書所載之內容並非該管公務員職務上
    所管轄，惟社會上一般人無法辨識而仍有誤信其為真正之危
    險時，仍難謂其非公文書。而刑法上所稱之公印或公印文，
    係專指表示公署或公務員資格而言，即俗稱大印與小官印及
    其印文；又公印文之形式凡符合印信條例規定之要件而製頒
    ，無論為印、關防、職章、圖記，如足以表示其為公務主體
    之同一性者，均屬之；又刑法處罰行使偽造文書罪之主旨，
    重在保護文書公共之信用，非僅保護製作名義人之利益，故
    所偽造之文書，如足以生損害於公眾或他人，其罪即應成立
    ，不問實際有無製作名義人其人，縱令製作名義人係屬架空
    虛構，亦無礙於該罪之成立（最高法院22年上字第1904號、
    69年臺上字第693號判例及89年度臺上字第3155號、95年度
    臺上字第3583號判決可資參照）。
二、查本案偽造之臺北地檢署監管科裁決收據，係冒用公署名義
    所為之文書，縱該文書之製作名義「臺北地方法院地檢署監
    管科」、「張國勳」均屬虛構，惟依上開說明仍屬公文書，
    而其上偽造之「臺灣臺北地方法院檢察署印」之印戳，因係
    表示公務機關之印信，且為現存之政府機關，自屬偽造之公
    印文。核被告杜政遠所為，係犯刑法第158條第1項之僭行公
    務員職權罪、同法第216條、第211條之行使偽造公文書罪及
    同法第339條第1項之詐欺取財罪。被告與陳國旺、劉濬豪及
    其他詐欺集團成員共同偽造上開公印文及署押係偽造公文書
    之階段行為，不另論罪；其等偽造公文書後復持以行使，偽
    造之低度行為應為行使之高度行為所吸收，亦不另論罪。被
    告與陳國旺、杜政遠、劉濬豪及其他詐欺集團成員就上開所
    犯各罪間，有犯意聯絡及行為分擔，為共同正犯。又被告以
    一行為同時觸犯僭行公務員職權罪、行使偽造公文書罪及詐
    欺取財罪，為想像競合犯，依刑法第55條之規定，應從一重
    之行使偽造公文書罪處斷。
三、原審對被告論罪科刑，固非無見。惟臺北地檢署監管科裁決
    收據經送鑑定比對後，並未發現杜政遠之指紋，原審認定本
    案犯罪之過程，係由被告將該收據交給劉濬豪部分，與卷存
    證據不符。被告上訴仍執前詞否認犯罪，雖無可取；惟原判
    決既有未合，仍應撤銷改判。爰審酌被告素行非佳，年輕力
    壯卻不思正途，竟利用他人對司法及公務機關之信任，詐騙
    弱勢老人之金錢，非但有損司法及公務機關之威信，且造成
    被害人鉅額金錢之損失，迄今並未賠償分文，惡性重大，及
    其犯罪手段、犯罪後態度不佳等一切情狀，量處如主文所示
    之刑。
四、偽造之臺北地檢署監管科裁決收據1紙，已交給被害人姥方
    金美，屬姥方金美所有，並非被告所有之物，依法固不得沒
    收之；惟該收據上偽造之「臺灣臺北地方法院檢察署印」公
    印文、「張國勳」署押各1枚，均為偽造之印文，仍應依刑
    法第219條規定，不問屬於犯人與否，宣告沒收之。
據上論斷，應依刑事訴訟法第369條第1項前段、第364條、第299
條第1項前段，刑法第28條、第158條第1項、第216條、第211條
、第339條第1項、第55條、第219條，刑法施行法第1條之1，判
決如主文。
本案經檢察官謝道明到庭執行職務。
中    華    民    國  100    年    11    月    15     日
                  刑事庭審判長法  官  謝志揚
                              法  官  張健河
                              法  官  林慶煙
以上正本證明與原本無異。
如不服本判決，應於收受送達後10日內向本院提出上訴書狀，其
未敘述理由者，並得於提起上訴狀後10日內向本院補提理由書（
均須按他造當事人之人數附繕本）「切勿逕送上級法院」。
告訴人或被害人如對於本判決不服者，應具備理由請求檢察官上
訴，其上訴期間之計算係以檢察官收受判決正本之日期為準。
中    華    民    國   100    年    11    月    15    日
                              書記官  林明智
附錄    本判決論罪科刑法條：
中華民國刑法第158條
冒充公務員而行使其職權者，處3年以下有期徒刑、拘役或5百元
以下罰金。
冒充外國公務員而行使其職權者，亦同。
中華民國刑法第211條
偽造、變造公文書，足以生損害於公眾或他人者，處1年以上7年
以下有期徒刑。
中華民國刑法第216條
行使第210條至第215條之文書者，依偽造、變造文書或登載不實
事項或使登載不實事項之規定處斷。
中華民國刑法第339條
意圖為自己或第三人不法之所有，以詐術使人將本人或第三人之
物交付者，處5年以下有期徒刑、拘役或科或併科1千元以下罰金
。
以前項方法得財產上不法之利益或使第三人得之者，亦同。
前二項之未遂犯罰之。